【裁判字號】    92,台上,6089
【裁判日期】    921030
【裁判案由】    貪污
【裁判全文】
最高法院刑事判決                              九十二年度台上字第六○八九號
    上  訴  人  甲○○
右上訴人因貪污案件，不服台灣高等法院台中分院中華民國九十一年七月二日第二審
更審判決（九十年度重上更(三)字第二二五號，起訴案號：台灣台中地方法院檢察署八
十三年度偵字第七七九六號），提起上訴，本院判決如左：
    主  文
原判決撤銷，發回台灣高等法院台中分院。
    理  由
本件原判決認定上訴人甲○○係原台灣省政府所屬台灣新生報業股份有限公司（省政
府持股占百分之八十二‧一五）所轄台灣新聞報社，於民國七十九年一月一日起至八
十二年十二月間，派駐在台中地區之特派員，負責該報社中部地區之新聞採訪、公務
相關經費之呈報及廣告之招攬與廣告費之收繳等工作，係依據法令從事公務之人員。
上訴人於八十一年十二月初，向省立鳳凰谷鳥園招攬兩天「半十彩色」之賞鳥活動廣
告時，先向省立鳳凰谷鳥園之承辦人周淇鎮表示廣告費用需要新台幣（下同）十五萬
元，惟經商議後，改為十萬元成交，周淇鎮即於八十一年十二月十七日簽請園長准予
支付十萬元刊登前開廣告（於同月十八日批准），上訴人竟意圖為自己不法之所有，
明知鳳凰谷鳥園之承辦人員周淇鎮並未請求以五萬元之代價刊登廣告，且雙方達成協
議刊登廣告費用為十萬元，竟施用詐術於同年十二月中旬某日書寫「該園僅有五萬元
經費」簽呈，載稱「鳳凰谷鳥園同屬省營事業機構」為由，簽請台灣新聞報總社准以
五萬元之優惠價格刊登前項廣告，致使該報社承辦廣告業務相關人員及社長（王渭濱
）陷於錯誤，該報社社長未能查悉即批准以五萬元之優惠價格刊登前開廣告，報社並
於八十一年十二月二十四日、二十五日刊登該廣告完畢，上訴人即於同年十二月二十
八日，囑咐該報社台中辦事處行政業務助理李美鳳，填寫十萬元之廣告費收據，寄交
省立鳳凰谷鳥園憑以繳費。迨至八十二年一月十一日，省立鳳凰谷鳥園依約將十萬元
之廣告費用以支票寄達該報社台中辦事處，李美鳳旋於同月十二日，前往土地銀行台
中分行將該支票交換後提領此筆現金。上訴人明知依照當時「台灣新聞報社員工暨廣
告社招攬廣告辦法」第三條之規定，其可得領取之佣金最多只有廣告費用之三成即三
萬元，其餘七萬元均應於次月底前繳交總社，竟基於上開詐欺之意圖，向李美鳳陳稱
：其中五萬元係其個人所爭取，應為其福利為由，囑咐不知情之李美鳳僅以五萬元之
七成即三萬五千元報繳總社，另將其餘應屬台灣新聞報社所有之廣告費用所得三萬五
千元詐欺取得（如加計上訴人應領得之佣金，上訴人共收取六萬五千元，其中五千元
係以現金支付，其餘六萬元則請李美鳳代為存入其個人所有之郵局帳戶，分二次提領
花用）。嗣經總社查覺有異，上訴人始於八十二年十二月二十一日補繳五萬元（其中
一萬四千元係逾期繳款滯納金）予總社等情。因而撤銷第一審不當之判決，改判論處
上訴人依據法令從事公務之人員，利用職務上之機會詐取財物罪刑。固非無見。
惟查：刑法第二百十三條公文書登載不實罪，除行為人應具公務員之身分外，尚須有
據實登載之義務，而明知為不實之事項仍虛偽登載於職務上所掌之公文書，並足生損
害於他人或公眾，即構成該罪。又科刑之判決書，須將認定之犯罪事實詳記於事實欄
，然後於理由內逐一說明其憑以認定之證據，以使事實與理由兩相一致，方為合法。
本件原判決事實認定上訴人與鳳凰谷鳥園承辦人周淇鎮協議登廣告之價格為十萬元，
竟施用詐術，於其製作之簽呈載該園僅有五萬元之經費，簽請總社准以五萬元之優惠
價格刊登廣告；其理由先載明上訴人在知悉鳳凰谷鳥園核准十萬元之經費後，仍以五
萬元之價格簽請上開簽呈，使報社廣告業務相關人員及社長陷於錯誤，而逕依『不實
內容』批准該簽呈（見原判決第六頁最後四行至第七頁第五行）；復載「被告所簽之
簽呈所載內容，尚難認為有何不實，該內容僅係被告本於經驗習慣先請上級審酌是否
酌減費用……，難認簽呈有故意失真之記載」，其事實與理由記載不相一致，且判決
理由之記載前後互相齟齬，不惟有判決理由矛盾之違法。再者，上訴人為依據法令從
事公務之人員，其職務範圍包括公務相關經費之呈報、廣告之招攬及廣告費之收繳等
，若其公務上所製作之簽呈，有據實記載之義務，則其明知不實而虛偽記載刊登廣告
費用為五萬元，是否無刑法第二百十三條之適用，原審未進一步研求，逕為上訴人有
利之判斷，難謂無適用法則不當之違法。以上或為上訴意旨所指摘，或為本院得依職
權調查之事項，應認原判決仍有發回更審之原因。
據上論結，應依刑事訴訟法第三百九十七條、第四百零一條，判決如主文。
中      華      民      國    九十二    年      十      月     三十     日
                              最高法院刑事第九庭
                                  審判長法官  陳  炳  煌
                                        法官  陳  正  庸
                                        法官  韓  金  秀
                                        法官  吳  信  銘
                                        法官  徐  文  亮
      右正本證明與原本無異
                                              書  記  官
中      華      民      國    九十二    年     十一     月      十      日


司法院資訊處製作；財團法人民間司法改革基金會備份。
